臺灣高等法院刑事判決
109年度上訴字第1286號
上  訴  人  
即  被  告  蔡逸愷


上列上訴人因偽造文書等案件，不服臺灣新北地方法院108年度
審訴字第131號，中華民國109年1月8日第一審判決（起訴案號：
臺灣新北地方檢察署108年度偵字第892號），提起上訴，本院判
決如下：
    主  文
原判決關於諭知犯罪所得新臺幣柒萬柒仟元、柒萬元沒收部分，
均撤銷。
其他上訴駁回。
蔡逸愷緩刑貳年，並應依附表二所示之條件履行給付義務。
    事  實
一、蔡逸愷係鋐興建材有限公司（址設新北市○○區○○街000號，
    下稱：鋐興公司) 之實際負責人，其因無力支付醫藥費
    ，竟基於行使偽造私文書及意圖為自己不法之所有之詐欺取
    財犯意，分別為下列行為：
  ㈠於民國106年6月5日某時許，在其位在新北市三峽區之租屋處
    ，透過通訊軟體LINE（下稱LINE)與郭其弘聯繫，並向郭其
    弘佯稱鋐興公司已與冠昱室內裝修設計有限公司（下稱：冠
    昱公司)簽約，若順利交貨，扣除相關費用後，在同年8月初
    可取得冠昱公司支付之款項約新臺幣（下同）7萬7千元之現
    金或即期支票，但因其急需用錢，希望郭其弘可以先借款供
    其周轉云云，復於同年月8日前某日，在不詳地點，委由不
    知情之印章刻印業者盜刻冠昱公司及負責人李珈瑄之印章，
    在附表一編號一所示之文件偽造如「偽造之署押」欄所示之
    署押後，將上開文件拍照存檔，再於同年月8日以LINE傳送
    附表一編號一所示文件之電子檔案予郭其弘而行使之，藉此
    取信郭其弘，致郭其弘陷於錯誤，於同年月12日匯款7萬7千
    元至蔡逸愷所有之郵局帳戶。
  ㈡又於同年7月25日前某日某時許，在上開租屋處以LINE與郭其
    弘聯繫，仍以相同理由佯稱鋐興公司與上永工程有限公司（
    下稱：上永公司)簽約，希望郭其弘可以先借款供其周轉云
    云，復在不詳地點，委由不知情之印章刻印業者盜刻上永公
    司及負責人涂智文之印章，在附表一編號二所示之文件偽造
    如「偽造之署押」欄所示之署押後，將上開文件拍照，再以
    LINE傳送附表一編號二所示文件之電子檔案予郭其弘而行使
    之，表示鋐興公司確已與上永公司簽約，藉此取信郭其弘，
    致郭其弘陷於錯誤，於同年月25日匯款7萬元至蔡逸愷之郵
    局帳戶。
二、案經郭其宏訴由臺灣新北地方檢察署檢察官偵查起訴。　　
    理  由
壹、證據能力部分：
    按被告以外之人於審判外之陳述，雖不符刑事訴訟法第159
    條之1至第159條之4之規定，而經當事人於審判程序同意作
    為證據，法院審酌該言詞陳述或書面陳述作成時之情況，認
    為適當者，亦得為證據。又當事人、代理人或辯護人於法院
    調查證據時，知有第159條第1項不得為證據之情形，而未於
    言詞辯論終結前聲明異議者，視為有前項之同意，同法第15
    9條之5亦有明定。查本件檢察官及被告就本判決下列所引被
    告以外之人於審判外陳述之證據能力均不予爭執，迄至言詞
    辯論終結，亦未對該等證據之證據能力聲明異議，本院審酌
    該些供述證據作成時，核無違法取證或其他瑕疵，認為以之
    作為本案之證據屬適當，自有證據能力。其餘資以認定被告
    犯罪事實之非供述證據，均查無違反法定程序取得之情形，
    依刑事訴訟法第158條之4反面規定，亦具證據能力。
貳、實體部分：
一、認定被告犯罪事實所憑之證據及理由：
  ㈠上揭事實，業據被告於原審及本院準備程序、審理時均坦承
    不諱(見原審卷第142、200頁，本院卷第104、136、141頁)
    ，核與證人即告訴人郭其弘、證人即冠昱公司負責人李珈瑄
    、證人即上永公司負責人涂智文於偵查中指證之內容相符(
    見偵卷第39、40、58、59頁)，並有附表一所示合約書2份、
    LINE對話在卷可佐（見偵卷第4至9、25至34頁），被告上開
    任意性自白與事證相符而足採信。　　
　㈡又起訴書雖認為被告2次以不實合約向告訴人騙取之金額均為
    19萬5千元，惟為被告所否認，而依照告訴人於偵查中陳述
    係以匯款方式交付款項予被告（見偵卷第39頁背面），但告
    訴人於偵查及本院時均未提出匯款資料為證，此部分尚難遽
    採；反觀被告在原審準備程序時則提出其所有之郵局內頁交
    易明細，而參諸該交易明細內容可知，告訴人分別於106年6
    月12日、同年7月25日匯款7萬7千元、7萬元至被告上開郵局
    帳戶，且2次匯款時間均在附表所示合約簽約之後，足認被
    告上開辯解應非無據，堪以採信，自應以被告所述之金額作
    為認定本案以不實合約騙取之款項，爰更正起訴書所載之金
    額，附此說明。
　㈢綜上所述，本件事證明確，被告犯行洵堪認定，應依法論科
    。　　
二、論罪科刑：
  ㈠核被告如事實欄一㈠、㈡所為，均係犯刑法第216條、第210條
    行使偽造私文書罪、同法第339條第1項之詐欺取財罪。被告
    利用不知情之某刻印業者分別偽刻「冠昱室內裝修設計有限
    公司」、「李珈瑄」、「上永工程有限公司」、「涂智文」
    之印章，均為間接正犯。被告2次以偽造之印章在附表所示
    之文件蓋用上開印文、偽造署名（詳如附表「偽造之署押」
    欄所示），均屬偽造私文書之部分行為；被告偽造私文書後
    復持以行使，應為行使偽造私文書之高度行為所吸收，均不
    另論罪。
　㈡被告所為如事實欄一㈠、㈡所示犯行，各係以一行為同時觸犯
    行使偽造私文書、詐欺取財等犯罪構成要件不同之2罪，為
    想像競合犯，應分別從一重之行使偽造私文書罪處斷。又被
    告所犯上開2次行使偽造私文書罪，時間有相當間隔，顯係
    各別起意，應分論併罰。
三、維持原判決及駁回上訴之理由（即原判決罪刑部分及關於犯
    罪所用之物之沒收部分）：
  ㈠原審經審理結果，認被告罪證明確，因而適用刑法第216條、
    第210條、第339條第1項、第55條前段、第51條第5款、第41
    條第1項前段、第8項、第38條第2項、第38條之1第1項前段
    、第3項，刑法施行法第1條之1第1項等規定，並說明審酌被
    告明知鋐興公司並未與冠昱公司、上永公司簽約，卻以偽造
    不實合約向告訴人騙取款項，致生損害於告訴人之財產法益
    ，所為實非可取；惟念其犯後坦承犯行，態度尚可，兼衡其
    犯罪之動機、目的、手段、素行、所詐得之款項、專科畢業
    之智識程度、家庭經濟狀況，迄今仍未賠償告訴人所受損失
    或取得其諒解等一切情狀，分別量處有期徒刑4月、4月，並
    定其應執行刑為有期徒刑7月，如易科罰金，均以1千元折算
    1日。復就犯罪所用之物之沒收部分說明：附表(即本院判決
    附表一)編號一、二所示之文件，為被告供本案犯罪所用之
    物（上開文件被告是以電子檔案傳送給告訴人，並未交付告
    訴人，且經被告於偵查中提出予檢察官、偵卷第25至34頁）
    ，應依刑法第38條第2項規定，在被告上開所犯罪名項下，
    分別宣告沒收；又上開文件既已沒收，其上偽造之署押（如
    附表「偽造之署押」欄所示），自無重複諭知沒收之必要。
    至被告上開偽刻之印章並未扣案，然被告於原審審理時供述
    印章已經丟棄一節明確，且查無積極證據足認被告仍繼續持
    有之，為免日後執行之困難，爰不另為沒收之宣告等旨。經
    核其認事用法，俱無違誤，量刑亦稱妥適。　　
　㈡被告上訴主張：被告個人健康因素，領有「極重度心臟衰竭
    」殘障手冊，難以求職，所花費的各項醫療費用，讓困頓的
    生活更加雪上加霜，被告並非無心和解與償還，而是現實面
    上無法符合告訴人希望一次全數清償之期盼，懇請鈞院依照
    罪刑相當之原則，考量被告初犯沒有前科，且已深切悔悟，
    即使生活清苦仍願意坦承自己犯下的錯，積極面對還債一事
    ，原審量刑不符合比例原則，請求從輕量刑等語（見本院卷
    第19至21、40、104、136頁）。
　㈢惟查：
　⒈按刑罰之量定，為事實審法院之職權，倘法院已審酌刑法第5
    7條各款所列情狀，而所量定之刑並未逾越法定刑範圍，亦
    無顯然失當情形，自不得任意指為違法（最高法院92年度台
    上字第2116號判決意旨參照），是刑之量定，為求個案裁判
    之妥當性，法律賦予審判法院裁量之權，量刑之輕重，屬於
    為裁判之法院得依職權自由裁量之事項，苟其量刑已以行為
    人之責任為基礎，並斟酌刑法第57條各款所列情狀，在法定
    刑度內，酌量科刑，如無偏執一端，致明顯失出失入情形，
    上級審法院即不得單就量刑部分遽指為不當或違法。
　⒉被告雖上訴主張其積極面對還債，有心與告訴人和解，請求
    再予減輕云云，惟告訴人經本院合法傳喚，均未於準備程序
    、審理期日到庭，被告亦自陳：告訴人好像在國外，我找不
    到告訴人等語（見本院卷第104頁），可見被告迄今未能取
    得告訴人之諒解，堪認本案於本院審理期間，並無足以影響
    量刑基礎之新和解事由發生。　
　⒊本件原審量刑時，已以行為人責任為基礎，敘明刑法第57條
    所定各款科刑輕重應審酌之事項，於法定刑度範圍內，詳予
    考量審酌而為刑之量定，並未逾越公平正義之精神，亦無濫
    用裁量職權情事，核屬法院量刑職權之適法行使，尚屬妥適
    ，自難指為違法或不當。原審復權衡審酌被告之責任與整體
    刑法目的，採限制加重原則，就被告所犯2罪為整體非難評
    價，所定應執行刑之刑度亦未逾越內、外部界限，且合於比
    例原則及罪刑相當原則，並無輕重失衡，堪稱妥適，亦難認
    有何違法或不當之處。　　
　㈣從而，被告以原判決量刑過重為由提起上訴，為無理由，應
    予駁回。
四、撤銷改判部分（即原判決關於犯罪所得7萬7千元、7萬元沒
    收部分）
  ㈠按刑法於104年12月30日修正公布，並於105年7月1日修正時
    ，將沒收重新定性為「刑罰及保安處分以外之法律效果，具
    有獨立性，而非刑罰（從刑）」（刑法第2條立法說明一參
    照），且依修正後刑法第2條第2項規定，縱於被告行為後，
    上開刑法關於沒收之相關規定始修正施行，亦應逕自適用裁
    判時法律，而無刑罰所應適用之「從舊從輕原則」之適用，
    益見刑法修正後，沒收業已「去刑罰化」而具「獨立性」。
    又修正後刑法明確定義沒收具備獨立性，得由檢察官另聲請
    法院為單獨沒收之宣告（修正後刑法第40條第3項、刑事訴
    訟法第259條之1、修正後刑事訴訟法第455條之34至37參照
    ），故「沒收」本得與「本案部分（即罪刑部分）」截然區
    分，則在檢察官、被告就原審判決全部提起上訴時，上訴審
    法院經審理後，倘認原審判決僅犯罪所得沒收部分有所違誤
    ，而於本案部分認事用法正確時，上級審自得僅就沒收犯罪
    所得部分諭知撤銷（最高法院106年度台上字第1236號判決
    意旨參照），合先敘明。　
  ㈡次按犯罪所得，屬於犯罪行為人者，沒收之；犯罪所得已實
    際合法發還被害人者，不予宣告沒收或追徵；宣告前2條之
    沒收或追徵，有過苛之虞、欠缺刑法上之重要性、犯罪所得
    價值低微，或為維持受宣告人生活條件之必要者，得不宣告
    或酌減之，刑法38條之1第1項前段、第5項、第38條之2第2
    項分別定有明文。其立法目的，係因過往犯罪行為人之犯罪
    所得，不予宣告沒收，以供被害人求償，但因實際上被害人
    因現實或各種因素，卻未另行求償，反致行為人因之保有犯
    罪所得。是修正後刑法之沒收、追徵不法利得條文，係以杜
    絕避免行為人保有犯罪所得為預防目的，並達成調整回復財
    產秩序之作用，故以「實際合法發還」作為封鎖沒收或追徵
    之條件。然因個案中，被告仍可能與被害人達成和解、調解
    或其他民事上之解決，而以之賠償、彌補被害人之損失，此
    種將來或已經實現給付之情狀，雖未「實際合法發還」，仍
    無礙比例原則之考量及前揭「過苛條款」之適用，得以之調
    節而不沒收或追徵。　
  ㈢查本案被告如事實欄一㈠、㈡所示行使偽造私文書犯行之犯罪
    所得分別為7萬7千元、7萬元，且均未扣案，本應依刑法第3
    8條之1第1項、第3項規定宣告沒收，如全部或一部不能沒收
    或不宜沒收時，追徵其價額。然被告於本案案發後，即先後
    償還5萬8千元予告訴人，並於本院審理期間（109年7月9日
    、同年月21日）各匯款5千元、3千元予告訴人等情，有國泰
    世華銀行ATM交易明細表、郵政跨行匯款申請書在卷可稽(見
    原審卷第109、111頁，本院卷第77至85、145、147頁)，此
    部分犯罪所得（5萬8千元＋5千元＋3千元＝6萬6千元）已實際
    合法發還告訴人，爰依刑法第38條之1第5項規定，不予宣告
    沒收。至被告就未償還部分(尚餘8萬1千元)，其當庭承諾餘
    款可按月給付5至7千元之金額分期清償等語（見本院卷第14
    1頁），本院已宣告被告應履行如附表二所示之緩刑負擔(詳
    如後述)，自應以彌補告訴人所受損害為優先，讓被告將其
    收入優先支付告訴人，達回復合法財產秩序之目的，無庸再
    就被告之犯罪利得諭知沒收，以免被告面臨雙重或重複追償
    之不利，或造成其生計難以維持之窘境；況且，倘被告未確
    實履行附表二所示緩刑負擔，不僅須承擔緩刑宣告遭撤銷之
    不利益，且依刑法第74條第4項規定，告訴人得持本判決為
    民事強制執行名義，對被告之財產聲請強制執行，亦達沒收
    制度剝奪被告犯罪利得之立法目的。是本院審酌上情，認就
    被告其餘未償還犯罪所得8萬1千元部分再予以沒收，容有過
    苛之虞，爰依刑法第38條之2第2項規定，不予宣告沒收、追
    徵。原審未予審酌被告於原審及本院審理期間已陸續清償部
    分欠款，仍就被告犯罪所得7萬7千元、7萬元為沒收、追徵
    之諭知，尚有未洽。
　㈣被告上訴意旨雖未指摘及此，然原判決關於本件犯罪所得諭
    知沒收追徵，既有上開可議之處，仍屬無可維持，應由本院
    將原判決關於犯罪所得7萬7千元、7萬元沒收部分，予以撤
    銷。　　
五、是否宣告緩刑之理由：
  ㈠行為經法院評價為不法之犯罪行為，且為刑罰科處之宣告後
    ，究應否加以執行，乃刑罰如何實現之問題。依現代刑法之
    觀念，在刑罰制裁之實現上，宜採取多元而有彈性之因應方
    式，除經斟酌再三，認確無教化之可能，應予隔離之外，對
    於有教化、改善可能者，其刑罰執行與否，則應視刑罰對於
    行為人之作用而定。倘認有以監禁或治療謀求改善之必要，
    固須依其應受威嚇與矯治之程度，而分別施以不同之改善措
    施（入監服刑或在矯治機關接受治療）；反之，如認行為人
    對於社會規範之認知並無重大偏離，行為控制能力亦無異常
    ，僅因偶發、初犯或過失犯罪，刑罰對其效用不大，祇須為
    刑罰宣示之警示作用，即為已足，此時即非不得緩其刑之執
    行，並藉違反緩刑規定將入監執行之心理強制作用，謀求行
    為人自發性之改善更新。而行為人是否有改善之可能性或執
    行之必要性，固係由法院為綜合之審酌考量，並就審酌考量
    所得而為預測性之判斷，但當有客觀情狀顯示預測有誤時，
    亦非全無補救之道，法院仍得在一定之條件下，撤銷緩刑（
    刑法第75條、第75條之1），使行為人執行其應執行之刑，
    以符正義。由是觀之，法院是否宣告緩刑，有其自由裁量之
    職權，祇須行為人符合刑法第74條第1項所定之條件，法院
    即得宣告緩刑，與行為人犯罪情節是否重大，是否坦認犯行
    並賠償損失，並無絕對必然之關聯性（最高法院102年度台
    上字第4161號判決意旨參照）。
　㈡經查，被告前未曾故意犯罪受有期徒刑以上刑之宣告，有本
    院被告前案紀錄表附卷可憑（見本院卷第91頁）。其因一時
    失慮而為本件犯行，於犯後已知坦承犯行、深表悔悟，案發
    後積極尋求與告訴人和解、賠償其損失之機會，雖因告訴人
    未於本院準備程序、審理期日到庭，致被告無從與告訴人進
    行調解，惟被告於原審及本院審理期間已陸續給付6萬6千元
    予告訴人，仍堪認被告犯後確已有悔意，再參酌被告自陳領
    有「極重度心臟衰竭」殘障手冊，多次發生心臟驟停、路倒
    等情形，無法如正常人一般求職與生活，僅靠殘障津貼及微
    薄收入度日，有其提出急診病歷、診斷證明書、身心障礙手
    冊、個人所得清單等存卷為憑（見本院卷第23至49頁），本
    院綜合全案情節及考量上情，認被告經此偵審程序教訓，當
    知所警惕，信無再犯之虞，所宣告之刑以暫不執行為適當，
    依刑法第74條第1項第1款之規定，諭知緩刑2年，以勵自新
    。
　　又為促使被告知其所為乃法所不許，並彌補其犯行對告訴人
    所造成之損害，因認除前揭緩刑宣告外，尚有課以一定負擔
    之必要，茲參酌被告就本件犯罪所得尚餘8萬1千元未清償，
    已如前述，以及被告於本院審理時陳稱目前資力每個月可以
    償還告訴人5至7千元，2年內一定可以還完等語（見本院卷
    第141頁），爰依刑法第74條第2項第3款規定，諭知被告應
    依附表二所示內容向告訴人支付餘款8萬1千元，期以符合本
    件緩刑宣告之目的。至被告前揭所應負擔之義務，乃緩刑宣
    告附帶之條件，依刑法第75條之1第1項第4款之規定，違反
    上開負擔情節重大，足認原宣告之緩刑難收其預期效果，而
    有執行刑罰之必要者，得撤銷上開緩刑之宣告，附此說明。
據上論斷，應依刑事訴訟法第368條、第369條第1項前段、第364
條，刑法第38條之1第5項、第38條之2第2項、第74條第1項第1款
、第2項第3款，判決如主文。
本案經檢察官陳欣湉提起公訴，檢察官陳昱旗到庭執行職務。
中　　華　　民　　國　　109 　年　　7 　　月　　28　　日
                  刑事第二十三庭審判長法　官  李釱任
                                      法　官  梁耀鑌
                                      法　官  連育群
以上正本證明與原本無異。
如不服本判決，應於收受送達後20日內向本院提出上訴書狀，其
未敘述上訴之理由者並得於提起上訴後20日內向本院補提理由書
（均須按他造當事人之人數附繕本）「切勿逕送上級法院」。
                                      書記官  廖紫喬
中　　華　　民　　國　　109 　年　　7 　　月　　28　　日
附錄：本案論罪科刑法條全文　　　　　　　　　　　　　　　
中華民國刑法第210條
偽造、變造私文書，足以生損害於公眾或他人者，處5年以下有
期徒刑。
中華民國刑法第216條
行使第210條至第215條之文書者，依偽造、變造文書或登載不實
事項或使登載不實事項之規定處斷。
中華民國刑法第339條
意圖為自己或第三人不法之所有，以詐術使人將本人或第三人之
物交付者，處5年以下有期徒刑、拘役或科或併科50萬元以下罰
金。
以前項方法得財產上不法之利益或使第三人得之者，亦同。
前二項之未遂犯罰之。

附表一(即原審判決附表)：
編號 偽造之文件 偽  造  之  署  押 詐騙金額（新臺幣） 一 106年6月2日產品訂購合約書（第二批） 冠昱室內裝修設計有限公司署押4枚（含騎縫章1枚、簽名1枚、印文2枚）、李珈瑄署押2枚（簽名、印文各1枚） 、彭玉珍署押1枚 77,000 元 二 106年7月7日產品訂購合約書 上永工程有限公司7枚（含騎縫章4枚、簽名1枚、印文2枚）、涂智文署押2枚（簽名、印文各1枚）、高淑敏署押1枚 70,000 元 

附表二：
支付總金額 給付方式 新臺幣捌萬壹仟元 自民國109年8月起，按月於每月30日之前，向告訴人郭其弘給付新臺幣伍仟元，至全部清償完畢為止；如有一期未給付，視為全部到期。